ACORDAO-COMPLETO-2383090

ACÓRDÃO 12504/2019 ATA 41/2019 - SEGUNDA CÂMARA

VISTOS, relatados e discutidos estes autos que, no presente momento, tratam de embargos de declaração opostos por Nelson Roberto Bornier de Oliveira e Sheila Chaves Gama de Souza em face do Acórdão 5.283/2019 proferido pela 2ª Câmara do TCU no sentido de julgar irregulares as contas desses responsáveis, no bojo da correspondente tomada de contas especial, para condená-los solidariamente ao pagamento do débito apurado nos autos, além de lhes aplicar a subsequente multa legal, diante da não comprovação da boa e regular aplicação dos recursos repassados pelo então Ministério das Cidades ao Município de Nova Iguaçu - RJ por intermédio do Contrato de Repasse 255.936-96/2008 (Siafi 639467) celebrado pela Caixa Econômica Federal (Caixa) para a drenagem pluvial e a pavimentação em logradouros no aludido município sob o valor de R$ 1.976.600,00, tendo a vigência do ajuste sido estipulada para o período de 14/11/2008 a 1º/9/2016; 
ACORDAM os Ministros do Tribunal de Contas da União, reunidos em Sessão da 2ª Câmara, ante as razões expostas pelo Relator, em:
9.1. conhecer dos presentes embargos de declaração para, no mérito, negar-lhes provimento, nos termos do art. 34 da Lei nº 8.443, de 1992, e do art. 287 do RITCU; e
9.2. determinar que a unidade envie a cópia do presente Acórdão, acompanhado do Relatório e do Voto, aos ora embargantes, para ciência.

Trata-se, no presente momento, de embargos de declaração opostos por Nelson Roberto Bornier de Oliveira e Sheila Chaves Gama de Souza em face do Acórdão 5.283/2019 proferido pela 2ª Câmara do TCU no sentido de julgar irregulares as suas contas, no bojo da correspondente tomada de contas especial, para condená-los solidariamente ao pagamento do débito apurado nos autos, além de lhes aplicar a subsequente multa legal, diante da não comprovação da boa e regular aplicação dos recursos repassados pelo Ministério das Cidades ao Município de Nova Iguaçu  RJ por intermédio do Contrato de Repasse 255.936-96/2008 (Siafi 639467) celebrado pela Caixa Econômica Federal (Caixa) para drenagem pluvial e a pavimentação em logradouros no aludido município sob o valor de R$ 1.976.600,00, tendo a vigência do ajuste sido estipulada para o período de 14/11/2008 a 1º/9/2016.

Segunda Câmara

Município de Nova Iguaçu - RJ.

3. Recorrentes: Nelson Roberto Bornier de Oliveira (CPF XXX.418.007-XX); Sheila Chaves Gama de Souza (CPF XXX.906.637-XX).

Aroldo Cedraz.

13.1. Ministros presentes: Augusto Nardes (na Presidência), Aroldo Cedraz e Raimundo Carreiro.
13.2. Ministro que alegou impedimento na Sessão: Aroldo Cedraz.
13.3. Ministro-Substituto convocado: André Luís de Carvalho (Relator).

ACORDAO-COMPLETO-2545362

Acórdão 6108/2022 - Segunda Câmara

ANDRÉ DE CARVALHO

Ministro-Substituto André Luís de Carvalho.

Trata-se, no presente momento, de embargos de declaração opostos por Nelson Roberto Bornier de Oliveira e Sheila Chaves Gama de Souza em face do Acórdão 5.283/2019 proferido pela 2ª Câmara do TCU no sentido de julgar irregulares as contas desses responsáveis, no bojo da correspondente tomada de contas especial, para condená-los solidariamente ao pagamento do débito apurado nos autos, além de lhes aplicar a subsequente multa legal, diante da não comprovação da boa e regular aplicação dos recursos repassados pelo então Ministério das Cidades ao Município de Nova Iguaçu - RJ por intermédio do Contrato de Repasse 255.936-96/2008 (Siafi 639467) celebrado pela Caixa Econômica Federal (Caixa) para a drenagem pluvial e a pavimentação em logradouros no aludido município sob o valor de R$ 1.976.600,00, tendo a vigência do ajuste sido estipulada para o período de 14/11/2008 a 1º/9/2016.
O aludido Acórdão 5.238/2019 foi proferido pela 2ª Câmara do TCU no seguinte sentido:
	" (...) 9.1. rejeitar as alegações de defesa e julgar irregulares as contas de Sheila Chaves Gama de Souza e de Nelson Roberto Bornier de Oliveira, nos termos dos arts. 1º, I, 16, III, 'a', 'b' e 'c', e 19, caput, da Lei nº  8.443, de 1992, para, assim, condená-los solidariamente ao pagamento do débito apurado nos autos, atualizado monetariamente e acrescido de juros de mora, calculados desde as datas indicadas até o efetivo recolhimento, fixando-lhes o prazo de 15 (quinze) dias, contados da notificação, para que comprovem perante o Tribunal (art. 214, III, 'a', do Regimento Interno do TCU - RITCU) , o recolhimento da referida dívida ao Tesouro Nacional, na forma da legislação em vigor, sob as seguintes condições:
	valor original (em R$) :
	data da ocorrência:

	193.710,43
	12/2/2010

	118.635,35
	9/8/2010

	28.410,86
	19/5/2011

9.2. aplicar em desfavor de Sheila Chaves Gama de Souza e de Nelson Roberto Bornier de Oliveira, individualmente, a multa prevista no art. 57 da Lei nº  8.443, de 1992, sob o valor de R$ 90.000,00 (noventa mil reais) , fixando-lhes o prazo de 15 (quinze) dias, contados da notificação, para que comprovem, perante o Tribunal (art. 214, III, 'a', do RITCU) , o recolhimento da referida dívida ao Tesouro Nacional, atualizadas monetariamente na forma da legislação em vigor;
9.3. autorizar, caso requerido, nos termos do art. 26 da Lei nº 8.443, de 1992, e do art. 217 do RITCU, o parcelamento das dívidas fixadas por este Acórdão em até 36 (trinta e seis) parcelas mensais e sucessivas, sobre as quais incidirão a atualização monetária e os correspondentes acréscimos legais, esclarecendo aos responsáveis que a falta de pagamento de qualquer parcela importará no vencimento antecipado do saldo devedor, sem prejuízo das demais medidas legais;
9.4. autorizar, desde logo, nos termos do art. 28, inciso II, da Lei nº 8.443, de 1992, a cobrança judicial das dívidas fixadas por este Acórdão, caso não atendidas as notificações; e
9.5. determinar que a unidade técnica envie a cópia do presente Acórdão, acompanhado do correspondente Relatório e do Voto, aos seguintes destinatários:
9.5.1. à Procuradoria da República no Estado do Rio de Janeiro, nos termos do art. 16, § 3º, da Lei nº 8.443, de 1992, e do art. 209, § 7º, do RITCU, para o ajuizamento das ações penais e civis cabíveis; e
9.5.2. ao Tribunal de Contas do Estado do Rio de Janeiro e à Câmara Municipal de Nova Iguaçu - RJ, para ciência e eventuais providências em relação à possível malversação de valores municipais ou estaduais alocados na complementação do empreendimento parcialmente executado no bojo do Contrato de Repasse 255.936-96/2008 ou mesmo na restituição dos valores federais pelo ente municipal em favor da administração federal, a despeito de o eventual débito ser pessoalmente imputável em desfavor dos correspondentes gestores responsáveis, e não do ente político municipal, diante da ausência do nexo causal entre os recursos federais repassados e os supostos dispêndios incorridos no empreendimento parcialmente executado, sem a necessária funcionalidade do ajuste para o consequente aproveitamento em favor da comunidade local".
Inconformado, o Sr. Nelson Roberto Bornier de Oliveira acostou os seus embargos de declaração à Peça 68 nos seguintes termos:
	" (...) II - SÍNTESE DOS FATOS
4. Analisa esse E. Tribunal de Contas, por meio do processo nº TC 014.661/2017-9, a Tomada de Contas Especial instaurada pela Caixa Econômica Federal, em desfavor do ora Embargante Nelson Roberto Bornier de Oliveira, em razão de suposta não execução do objeto do Contrato de Repasse nº 0255.936-96/2008 Siafi 639467 (peça 1, p. 27-39) , celebrado entre a Prefeitura da Cidade de Nova Iguaçu/RJ e a União Federal, por intermédio do Ministério das Cidades, representada pela Caixa Econômica Federal, tendo por objeto 'a transferência de recursos financeiros da União Federal para a execução de implantação ou melhoria de obras de infraestrutura urbana', em Nova Iguaçu/RJ, com vigência estipulada para o período de 14,11.2008 a 01.09.2016 (peça 1, p. 87) , pelo valor de R$ 1.976.600,00, e contrapartida do Município, no valor de R$ 395.320,00.
5. Dos Relatórios de Acompanhamento de Engenharia - RAE, realizados em 29.01.2010,19.05.2010 e 28.07.2010, sendo os 2 últimos na gestão da ex-prefeita Sheila Chaves Gama de Souza, especificam o objeto do contrato, qual seja, implantação de obras Drenagem Pluvial e Pavimentação no bairro São Francisco de Paula II, ruas: Santa Isabel, São Tome, São Bernardo, Santa Clara, São Luiz Gonzaga e Santa Joana.
6. Já no Relatório de Auditoria nº 320/2017, de 20/04/2017 (peça 1, p. 95/98) , além de confirmar o objeto do contrato, que contempla as ruas supracitadas, do bairro São Francisco de Paula II, e de incluir a rua das Tulipas, do mesmo bairro. Nesse sentido, nota-se que o item 2.3, tópico O Laudo de Análise Técnica de Engenharia emitido pela Caixa em 19.01.2009 (fls.19-23) , contém a descrição detalhada do objeto, qual seja: Drenagem e pavimentação de parte das ruas Santa Isabel (297,10m) , das Tulipas (345,80) , São Tome (267,40m) , São Bernardo (263,20m) , Santa Clara (504,10m) , São Luiz Gonzaga (386,30m) e Santa Joana (194,90m) , todas do Bairro São Francisco de Paula II (fl.20) 
7. No Relatório de Acompanhamento de Engenharia - RAE, de 28.07.2010 (peça 1, p. 57/59) , deixa claro o percentual de 17,24% de obra física executada, pela empresa LBQ Engenharia Ltda, que as respostas afirmativas de que as obras executadas são de QUALIDADE SATISFATÓRIA, EM ÁREA DEFINIDA NO PROJETO ACEITO PELA CAIXA, SEM APRESENTAR QUALQUER DIVERGÊNCIA. 
8. É bom lembrar que não houve por minha parte, nenhum desperdício do dinheiro público, até porque tal convênio não foi celebrado em meu governo, e muito menos fiz qualquer pagamento a construtora, uma vez que as obras vieram do governo anterior ao meu e não foi dada sequência as obras por não interesse da Construtora. 
9. Sucede que tais razões e documentos adicionais apresentados pela Defendente, além de não terem sido apreciados pelo Corpo Instrutivo, também não foram objeto de análise no referido Acórdão Embargado, caracterizando, assim, verdadeira OMISSÃO no Julgado. 
III - DO DIREITO 
10. Como é cediço em Direito, para alcançar o fim a que se destina, é necessário que a tutela jurisdicional seja prestada de forma clara e completa, sem obscuridade, omissão ou contradição. A própria Carta Magna faz menção à obrigatoriedade da exposição das motivações judiciais: 
'Art. 93. (...) IX - todos os julgamentos dos órgãos do Poder Judiciário serão públicos, e fundamentadas todas as decisões, sob pena de nulidade, podendo a lei limitar a presença, em determinados atos, às próprias partes e a seus advogados, ou somente a estes, em casos nos quais a preservação do direito à intimidade do interessado no sigilo não prejudique o interesse público à informação' (grifo nosso) .
11. Também é reforçada tal obrigatoriedade no âmbito cível através do artigo 489 do Código de Processo Civil: 
'Art. 489. São elementos essenciais da sentença: 
 (...) II - os fundamentos, em que o juiz analisará as questões de fato e de direito; 
 (...) § 1º Nao se considera fundamentada qualquer decisão judicial, seja ela interlocutória, sentença ou acórdão, que: 
I - se limitar à indicação, à reprodução ou à paráfrase de ato normativo, sem explicar sua relação com a causa ou a questão decidida; 
II - empregar conceitos jurídicos indeterminados, sem explicar o motivo concreto de sua incidência no caso; 
III - invocar motivos que se prestariam a justificar qualquer outra decisão; 
IV - não enfrentar todos os argumentos deduzidos no processo capazes de, em tese, infirmara conclusão adotada pelo julgador; 
V - se limitar a invocar precedente ou enunciado de súmula, sem identificar seus fundamentos determinantes nem demonstrar que o caso sob julgamento se ajusta àquelesfundamentos;
VI - deixar de seguir enunciado de súmula, jurisprudência ou precedente invocado pela parte, sem demonstrar a existência de distinção no caso em julgamento ou a superação do entendimento'. 
12. 0 dispositivo retro mencionado configura-se de tamanho apreço pelo sistema jurídico que é, no novo Código Processual Civil, embasamento para o chamado 'Princípio da Motivação das Decisões', consistindo esse último, na 'exteriorização das razões de seu decidir [do juiz], com a demonstração concreta do raciocínio fático e jurídico que desenvolveu para chegar às conclusões contidas na decisão'. 
13. Ainda sobre o diploma processual civil convém transcrever:
'Art. 1.022. Cabem embargos de declaração contra qualquer decisão judicial para: 
I - esclarecer obscuridade ou eliminar contradição: 
II - suprir omissão de ponto ou questão sobre o qual devia se pronunciar o juiz de ofício ou a requerimento; 
 (...) Parágrafo único. Considera-se omissa a decisão que: 
 (...) II - incorra em qualquer das condutas descritas no art. 489, § 19'. 
OMISSÃO
1ª omissão 
14. No relatório do voto condutor do Acórdão 5283/2019-TCU-Segunda Câmara, peça 55, p. 4, itens 27 e 29, encontra-se a seguinte manifestação do Corpo Técnico dessa E. Corte de Contas, que veio a ser incorporada no voto do Excelentíssimo Ministro Relator: 
'27. (...) inexiste, nos autos, qualquer elemento comprobratório acerca da funcionalidade da parte da obra que fora executada'. 
 (...) 29. Conforme os documentos à peça 1, p.6.79 e 81, no caso em tela, não se vislumbra a possibilidade de aproveitamento do que foi executado para conclusão posterior do objeto avençado, não podendo ser extraídos daquilo que foi executado quaisquer dos benefícios almejados originalmente. Houve, portanto, completo desperdício de dinheiro público, o qual deve ser integralmente devolvido aos cofres federais'. 
15. Permissa vênia, resta claro que o voto condutor do V. acórdão não enfrentou, na parte destinada a real situação física das obras, as alegações de Defesa (peça 38) , como também não enfrentou as alegações adicionais da Embargante, veiculadas em sua Defesa (peças 49 e 50) , notadamente no que tange a funcionalidade da parte da obra que fora executada e seu aproveitamento futuro, que ali comprovou com documentos, após a visita de avaliação in loco, que providenciou a Embargante.
16. Em que pese o respeito pelo entendimento de Vossa Excelência, ousamos afirmar que se o V. Acórdão não fosse completamente OMISSO quanto as alegações adicionais e os documentos trazidos pela Embargante, inclusive quanto as fotos dos locais vistoriados (peça 49, p. ) , quando da visita in loco, e quanto as declarações firmadas pelo Diretor da MAB, Federação das Associações de Bairro de Nova Iguaçu, pelo atual Prefeito do Município de Nova Iguaçu, e pelos moradores das ruas beneficiadas, objeto do Contrato (ruas Santa Isabel, Tulipas, São Tome, São Bernardo, Santa Clara, São Luís Gonzaga e Santa Joana) , é certo que vislumbraria a funcionalidade e utilidade da parte da obra executada, os benefícios almejados e as condições de aproveitamento em futuras complementações, e consequentemente não entenderia de julgar irregulares as contas da Embargante, para condená-la ao pagamento do débito apurado e aplicar a multa. 
2ª omissão
17. No voto condutor do Acórdão 5283/2019-TCU-Segunda Câmara, peça 54, o Excelentíssimo Ministro Relator, no item 3, alega que há ausência de devolução dos recursos federais efetivamente desbloqueados e que há dano ao erário sob o valor original de R$ 340.756,64. No entanto, tais alegações não procedem. Senão vejamos: 
18. O Excelentíssimo Ministro Relator, menciona no item 22, da peça 54, possível ocorrência de similares irregularidades em outros ajustes, trazendo como referência o TC Processo 014.928/2017-5. Afirma que foi proferido o Acórdão 2967/2019-TCU-Segunda Câmara, no qual ficou determinado, além da citação de todos os responsáveis, diligências junto ao referido Município e a Caixa com intuito de apurar a quantidade total de Contratos de Repasse e instrumentos congêneres não integralmente executados ou eventualmente paralisados no aludido Município.
19. Em atendimento a tais diligências, a Caixa juntou naqueles autos do TC Processo 014.928/2017-5, documento SIHEX - Sistema de Histórico de Extratos, das contas bancárias referente aos Contratos de Repasses firmados com o Município de Nova Iguaçu. Entre aquelas contas, juntou na Peça 70 daqueles autos, o Extrato da Conta: 00647055-5, ora anexo, referente aos valores desbloqueados vinculados ao Contrato de Repasse nº 255.936-96/2008 (Siafi 639467) , objeto deste TC 014.661/2017-9. 
20. Destaca-se que os recursos transferidos pelo Ministério das Cidades ao Município de Nova Iguaçu para cobrir as despesas com a execução do Contrato de Repasse 255.936-96/2008 foram depositados na CAIXA ECONÔMICA FEDERAL, Agência 0185, Conta nº 647.055-5, o que se comprova na peça 1, p. 58/63, e no documento SIHEX juntado na peça 70, daquele TC Processo 014.928/2017-5, ora anexo. 
21. Como comprovam os extratos da conta acostados na peça 1 - p. 58/63, do período compreendido entre 28.10.2009 até 17.04.2011, há saldo de R$ 303.706,83, e no Extrato juntado TC Processo 014.928/2017-5, este saldo de R$ 303.706,83, do período compreendido entre 06.05.2011 até 17.10.2017, resultou no credito de R$ 434.586,97, que foi devolvido ao órgão repassador no dia 18.10.2017. 
22. Como se vê, data máxima vênia, incorreu o V. Acórdão em OMISSÃO, quando não analisou os documentos entregues em cumprimento das diligências determinadas naquele Acórdão 2967/2019-TCU-Segunda Câmara, proferido no aludido TC Processo 014.928/2017-5, que trouxe, de forma equivocada, como possível ocorrência de similar irregularidade. 
23. Portanto, ao contrário do V. Acórdão Embargado, os Extratos bancários juntados na peça 70 daqueles autos, que pede vênia a Vossa Excelência para colacionar aos presentes autos, COMPROVAM QUE HOUVE DEVOLUÇÃO DOS RECURSOS FEDERAIS EFETIVAMENTE DESBLOQUEADOS AO ÓRGÃO REPASSADOR EM 18.10.2017 E QUE NÃO HÁ DANO AO ERÁRIO. Além disso, COMPROVAM QUE OS RECURSOS TRANSFERIDOS PELO MINISTÉRIO DAS CIDADES PERMANECERAM APLICADOS FINANCEIRAMENTE, PELO TEMPO QUE SUBSISTIRAM EM PODER DO MUNICÍPIO, NÃO SENDO USADO, EM NENHUM MOMENTO, EM FINALIDADES DIFERENTES DA PACTUADA 
OBSCURIDADES
1ª obscuridade
24. No voto condutor do Acórdão 5283/2019-TCU-Segunda Câmara, peça 54, p. 2, item 8 e 9, encontra-se a seguinte manifestação do Excelentíssimo Ministro Relator: 
'Item 8 - (...) a Prefeitura de Nova Iguaçu ter estranhamente firmado com a União pelo menos mais cinco ajustes, entre 2006 e 2008, envolvendo a suposta realização de obras para drenagem e pavimentação no mesmo bairro (São Francisco de Paula) , e, também por isso, foi instaurada a presente tomada de contas especial (Peça 31, p. 24-30, e Peça 38, p. 12- 35) 
Item 9 - Essa estranha situação denotaria, então, não apenas a evidência de superposição dos referidos ajustes e de direcionamento das respectivas licitações (...) '.
25. Trata-se de manifestação obscura que aborda questões que não dizem respeito ao que é julgado no processo TC Processo 014.661-2017-9. A Cidade de Nova Iguaçu é de grande porte, sua população é de 818.900 habitantes (2018) e, o número de convênios que formaliza com a União não está em julgamento. 
26. O fato de haver em torno de cinco ajustes envolvendo 'suposta' realização de obras de drenagem e pavimentação, no mesmo bairro (São Francisco de Paula) é ilação, suposição, nada há nos autos que comprove a afirmação. Ademais, o Bairro de São Francisco de Paula I e II tem área significativa e muitos logradouros. O Contrato de Repasse nº 0255.936-96/2008 Siafi 639467 (peça 1, p. 27-39) , cuja execução é o objeto da presente Tomada de Contas, refere-se, tão somente, a sete logradouros do bairro: São Bernardo, Santa Clara, São Luiz de Gonzaga, Tulipas, Santa Joana, São Tomé, Santa Isabel. 
27. A afirmativa, 'também por isso, foi instaurada a presente tomada de contas especial (Peça 31, p. 24-30, e Peça 38, p. 12-35) ', é equivocada.
28. A TC Processo 014.661-2017-9 foi aberta para apurar a regularidade da execução física e financeira do mencionado Contrato de Repasse. 
29. Obscuridade não é apenas quando o julgador da decisão utiliza má redação. Ela está presente também quando, na composição do texto se depara com uma conjuntura lógico-jurídica que evidencia 'imperfeições na própria idéia que norteia o julgamento' (THEODORO Júnior, Humberto. Curso de Direito Processual Civil, volume 3, 51ª ed. Rio de Janeiro: Editora Forense Ltda. 1918, Vol. III, p. 1122) . 
2ª obscuridade 
30. No voto condutor do Acórdão 5283/2019-TCU-Segunda Câmara, peça 54, p. 2, item 9, encontra-se a seguinte manifestação do Excelentíssimo Ministro Relator: 
'O atual prefeito ter solicitado a 'realização de um Termo de Ajuste de Conduta' com a LBQ junto ao órgão concedente com vistas a 'utilizar o dinheiro público para realizar a conclusão das obras, do que restituir ao Ministério os valores já repassados' reforçando, assim, a comprovação das aludidas irregularidades com o consequente dano ao erário'. 
31. Os atos do atual prefeito junto a órgão concedente, sejam quais forem seus propósitos, não está em julgamento, bem como, em nada reforçam a comprovação de irregularidades, trata-se de conduta individual de gestor municipal objetivando resolver problema de sua Administração, o que não tem qualquer vínculo com a execução do Contrato de Repasse nº 0255.936-96/2008 e, sem qualquer repercussão junto ao erário público.
32. Como já destacado, obscuridade não é apenas quando o julgador da decisão utiliza má redação. Ela está presente também quando estão inseridas idéias reveladas caoticamente na formulação de voto condutor de Acórdão e que podem levar o Plenário a interpretações equivocada.
3ª obscuridade 
33. No voto condutor do Acórdão 5283/2019-TCU-Segunda Câmara, peça 54, p. 2, item 13, iii, encontra-se a seguinte manifestação do Excelentíssimo Ministro Relator: 
'13. Bem se vê, no entanto, que a maior parte dos recursos federais (57%) teria sido liberada durante o mandato do prefeito anterior (Luiz Lindbergh Farias Filho) em 12/2/2010, a despeito das seguintes ocorrências: 
 (...) (iii) Essas últimas liberações teriam ocorrido durante o mandato da ex-prefeita Sheila Chaves Gama de Souza, tendo ela firmado também o aludido termo aditivo para transferir a responsabilidade pela conclusão do referido contrato de repasse ao ente político estadual'. 
34. Não é fato que a ex-prefeita Sheila Chaves Gama de Souza tenha celebrado o Terceiro Termo Aditivo ao Contrato 021/CEL/UGPRF/2009, para transferir a responsabilidade pela conclusão do Contrato de Repasse nº 0255.936- 96/2008 para o ente político estadual. 
35. O caput da cláusula terceira do Protocolo de Intenções para Cooperação entre o Estado do Rio de Janeiro e o Município de Nova Iguaçu (peça 38, p. 14-15) , com vistas à conclusão da execução de obras, originariamente contratadas com a Caixa Econômica tem a seguinte redação:
'CLÁUSULA TERCEIRA- DAS RESPONSABILIDADES DO MUNICÍPIO 
O MUNICÍPIO será garantidor do cumprimento das obrigações assumidas pelo ESTADO, no caso de inadimplemento deste, relativamente a cada um dos contratos de obra em que o ESTADO vier a ingressar como interveniente executor'.
36. O objetivo da Notificada ao transferir a execução das obras para o Estado, foi a de levar a cabo empreendimento de grande interesse para o povo Iguaçu ano, cuja viabilidade estava em risco, pela impossibilidade de atender o pleito da empreiteira, que exigia o pagamento de reajustamentos, que o Contrato com a Caixa não previa e, o Município, na época, não dispunha de recursos para arcar com as despesas. 
4ª obscuridade 
37. No relatório do voto condutor do Acórdão 5283/2019-TCU-Segunda Câmara, peça 55, p. 4, item 26, encontra-se a seguinte manifestação do Corpo Técnico dessa E. Corte de Contas, que veio a ser incorporado no voto do Excelentíssimo Ministro Relator: 
'26. Essa tentativa de transferir responsabilidades a terceiros nâo é capaz de caracterizar a conduta zelosa e diligente da responsável, requisitos necessários para a caracterização da boa-fé, a qual deve ser aferida objetivamente'. 
38. O entendimento do Corpo Técnico da Corte transcrito acima é obscuro e divorciado dos motivos pelos quais a Embargante repassou a execução das obras objeto do Contrato de Repasse nº 0255.936-96/2008 para o Estado. 
39. O mencionado ato levou em conta a prevalência do interesse público, e decorreu do fato da Embargante não ter conseguido convencer a LBQ ENGENHARIA LTDA., empresa contratada para realização das obras, a dar continuidade a execução do empreendimento, mesmo sem receber o pagamento por reajustamentos, que não estavam previstos no Contrato de Repasse nº 0255.936-96/2008, e o Município, àquela época, não dispunha de recursos para cobri-los. 
40. O Estado se prontificou a conduzir às obras com recursos próprios, comprometendo-se a pagar os saldos contratuais a desembolsar, bem como, os pagamentos referentes aos reajustamentos. A comprovação dessa afirmação encontra-se na cláusula segunda do Protocolo de Intenções para Cooperação entre o Estado do Rio de Janeiro e o Município de Nova Iguaçu (peça 38, p. 14- 15) , com vistas à conclusão da execução de obras, originariamente contratadas com a Caixa, cuja redação é a seguinte: 
'CLÁUSULA SEGUNDA - DAS RESPONSABILIDADE DO ESTADO 
 (...) Parágrafo Primeiro - O ESTADO efetuará, com recursos próprios, os pagamentos referentes aos saldos contratuais a desembolsar, de acordo com os instrumentos concernentes, bem assim, pagamentos referentes aos reajustamentos contratuais devidos a contratada'. 
41. Evidencia-se, portanto, que negociar com o Estado a execução de obras de grande interesse público, diante da possibilidade de o empreendimento frustrar, considerando que a conclusão das obras não traria custos para o Município e atendia o interesse do Estado e da coletividade de moradores, sem qualquer ônus para União, não pode ser qualificado como conduta de má-fé. 
42. A expressão 'má-fé' é a ação de agir de forma maldosa, é utilizada pelos juristas para exprimir tudo que se faz com maldade, com o total conhecimento do mal contido no ato executado ou do vício que pretende esconder. Indiscutivelmente, a Embargante foi diligente e não agiu com má-fé. Na verdade, todo o procedimento foi realizado de maneira formal e não ofendeu a nenhum dispositivo legal. Ressalte-se, também, que não houve qualquer mistura de recursos Federais com os do Estado. 
5ª obscuridade 
No voto condutor do Acórdão 5283/2019-TCU-Segunda Câmara, peça 54, p. , item , encontra-se a seguinte manifestação do Excelentíssimo Ministro Relator:
CONTRADIÇÃO
1ª contradição 
43. No voto condutor do Acórdão 5283/2019-TCU-Segunda Câmara, peça 54, o Excelentíssimo Ministro Relator, menciona duas liberações feitas na gestão da Embargante, em 09.08.2010 e 19.05.2011, a partir da apresentação das NF eletrônicas emitidas pela Prefeitura em 01.03.010 e 29.09.2010, e que os itens de serviços até então supostamente realizados teriam sido impugnados pela Caixa por meio do Parecer Gidur/RJ nº 2291, de 14.12.2011 (Peça 1, p. 4-6) . 
44. Além disso, entre outras alegações, afirma ausência de elementos suficientes para demonstrar a boa e regular aplicação dos recursos federais transferidos; falta de comprovação da aludida funcionalidade; falta de evidenciação sobre referido nexo causai, sobressaiu a presunção legal de dano ao erário em face das evidências de desvio ou desperdício dos aludidos valores federais. 
2ª contradição 
45. Rogo em dizer que no período em que administrei o Município, ou seja, 01/01/2013 à 31/12/2016, não exerci nenhum pagamento a Construtora ou a qualquer outra finalidade, mantendo os recursos devidamente aplicados, conforme compreendem os extratos bancários, do início ao término de minha administração. 
Por último, vale lembrar a Vossa Excelência os seguintes: 
a) Não celebrei o referido convênio com o Ministério, nem tão pouco com a Caixa Econômica Federal, e sim o ex-prefeito Luiz Lindberg Farias Filho;
b) Não realizei nenhum pagamento a EMPRESA LBQ ENGENHARIA LTDA., ou a qualquer oura Empresa; 
c) Os valores creditados na Caixa Econômica Federal, permaneceram desde o primeiro dia em que assumi o governo até o seu final, ou seja, 01/01/2013 à 31/12/2016, e devidamente aplicados, conforme demonstram os extratos bancários. 
Entendo que jamais poderia ressarcir ao erário, valores que não utilizei em nenhum momento e muito menos a multa aplicada.  
IV - DOS PEDIDOS 
46. O NCPC prevê. Expressamente, hipóteses em que a decisão judicial não pode ser considerada como fundamentada. No caso em concreto, interpretação diversa da disposição do artigo489, § 12, do NCPC viola a integridade do Direito. 
47. Nula é a sentença de mérito que não contém os elementos do art. 489, considerados por lei como essenciais. Decreta-se de ofício a nulidade da sentença que não obedece a esses requisitos (JTA 51/181) . 
Diante do exposto, requer-se: 
a) que sejam conhecidos os presentes embargos; 
b) que sejam providos, e decretada a nulidade do Acórdão nº 5283, por ofensa ao Art. 489 do CPC".
Também inconformada, a Sra. Sheila Chaves Gama de Souza acostou os seus embargos de declaração à Peça 70 nos seguintes termos:
" (...) II - SÍNTESE DOS FATOS
3. Analisa esse E. Tribunal de Contas, por meio do processo nº TC 014.661/2017-9, a Tomada de Contas Especial instaurada pela Caixa Econômica Federal, em desfavor do ora Embargante Sheila Chaves Gama de Souza, em razão de suposta não execução do objeto do Contrato de Repasse nº 0255.936-96/2008 Siafi 639467 (peça 1, p. 27-39) , celebrado entre a Prefeitura Municipal de Nova Iguaçu/RJ e a União Federal, por intermédio do Ministério das Cidades, representada pela Caixa Econômica Federal, tendo por objeto 'a transferência de recursos financeiros da União Federal para a execução de implantação ou melhoria de obras de infraestrutura urbana', em Nova Iguaçu/RJ, com vigência estipulada para o período de 14,11.2008 a 01.09.2016 (peça 1, p. 87) , pelo valor de R$ 1.976.600,00, e contrapartida do Município, no valor de R$ 395.320,00.
4. Dos Relatórios de Acompanhamento de Engenharia - RAE, realizados em 29.01.2010, 19.05.2010 e 28.07.2010, sendo os 2 últimos na gestão da ora embargante (peça 1 - p. 50/59) , especificam o objeto do contrato, qual seja, implantação de obras Drenagem Pluvial e Pavimentação no bairro São Francisco de Paula II, ruas: Santa Isabel, São Tomé, São Bernardo, Santa Clara, São Luiz Gonzaga e Santa Joana.
5. Já no Relatório de Auditoria nº 320/2017, de 20/04/2017 (peça 1, p. 95/98) , além de confirmar o objeto do contrato, que contempla as ruas supracitadas, do bairro São Francisco de Paula II, inclui a rua das Tulipas, do mesmo bairro. Nesse sentido, nota-se que o item 2.3, tópico O Laudo de Análise Técnica de Engenharia emitido pela Caixa em 19.01.2009 (fls.19-23) , contém a descrição detalhada do objeto, qual seja: Drenagem e pavimentação de parte das ruas Santa Isabel (297,10m) , das Tulipas (345,80) , São Tomé (267,40m) , São Bernardo (263,20m) , Santa Clara (504,10m) , São Luiz Gonzaga (386,30m) e Santa Joana (194,90m) , todas do Bairro São Francisco de Paula II (fl.20) 
6. No Relatório de Acompanhamento de Engenharia - RAE, de 28.07.2010 (peça 1, p. 57/59) , deixa claro o percentual de 17,24% de obra física executada, pela empresa LBQ Engenharia Ltda, que as respostas afirmativas de que as obras executadas são de QUALIDADE SATISFATÓRIA, EM ÁREA DEFINIDA NO PROJETO ACEITO PELA CAIXA, SEM APRESENTAR QUALQUER DIVERGÊNCIA. 
7. Como o Corpo Instrutivo entendeu de não acatar as alegações de defesa apresentadas pela Embargante, sob argumentos que não condizem com a realidade dos fatos, mormente por afirmar nos itens 28 e 29, que não se vislumbra, no caso em tela, 'a possibilidade de aproveitamento do que foi executado para conclusão posterior do objeto avençado, não podendo ser extraídos daquilo que foi executado quaisquer benefícios almejados originalmente', e afirmando que houve completo desperdício de dinheiro público, a Embargante apresentou razões complementares de defesa - peças 49 e 50, anexando diversos documentos consistentes que comprovam que as obras parcialmente executadas teve efetivo aproveitamento à coletividade de moradores. Além disso, sobretudo comprovar que parte das obras executadas, com plena funcionalidade e utilidade, estão incorporadas ao patrimônio do Município, demonstrou de forma clara que inexiste dano ao erário e muito menos houve desperdício de dinheiro público. 
8. Sucede que tais razões e documentos adicionais apresentados pela Defendente, além de não terem sido apreciados pelo Corpo Instrutivo, também não foram objeto de análise no referido Acórdão Embargado, caracterizando, assim, verdadeira OMISSÃO no Julgado. 
III - DO DIREITO 
9. Como é cediço em Direito, para alcançar o fim a que se destina, é necessário que a tutela jurisdicional seja prestada de forma clara e completa, sem obscuridade, omissão ou contradição. A própria Carta Magna faz menção à obrigatoriedade da exposição das motivações judiciais: 
'Art. 93. (...) IX - todos os julgamentos dos órgãos do Poder Judiciário serão públicos, e fundamentadas todas as decisões, sob pena de nulidade, podendo a lei limitar a presença, em determinados atos, às próprias partes e a seus advogados, ou somente a estes, em casos nos quais a preservação do direito à intimidade do interessado no sigilo não prejudique o interesse público à informação' (grifo nosso) .
10. Também é reforçada tal obrigatoriedade no âmbito cível através do artigo 489 do Código de Processo Civil: 
'Art. 489. São elementos essenciais da sentença: 
 (...) II - os fundamentos, em que o juiz analisará as questões de fato e de direito; 
 (...) § 1º Nao se considera fundamentada qualquer decisão judicial, seja ela interlocutória, sentença ou acórdão, que: 
I - se limitar à indicação, à reprodução ou à paráfrase de ato normativo, sem explicar sua relação com a causa ou a questão decidida; 
II - empregar conceitos jurídicos indeterminados, sem explicar o motivo concreto de sua incidência no caso; 
III - invocar motivos que se prestariam a justificar qualquer outra decisão; 
IV - não enfrentar todos os argumentos deduzidos no processo capazes de, em tese, infirmara conclusão adotada pelo julgador; 
V - se limitar a invocar precedente ou enunciado de súmula, sem identificar seus fundamentos determinantes nem demonstrar que o caso sob julgamento se ajusta àquelesfundamentos;
VI - deixar de seguir enunciado de súmula, jurisprudência ou precedente invocado pela parte, sem demonstrar a existência de distinção no caso em julgamento ou a superação do entendimento'. 
11. 0 dispositivo retro mencionado configura-se de tamanho apreço pelo sistema jurídico que é, no novo Código Processual Civil, embasamento para o chamado 'Princípio da Motivação das Decisões', consistindo esse último, na 'exteriorização das razões de seu decidir [do juiz], com a demonstração concreta do raciocínio fático e jurídico que desenvolveu para chegar às conclusões contidas na decisão'. 
12. Ainda sobre o diploma processual civil convém transcrever:
'Art. 1.022. Cabem embargos de declaração contra qualquer decisão judicial para: 
I - esclarecer obscuridade ou eliminar contradição: 
II - suprir omissão de ponto ou questão sobre o qual devia se pronunciar o juiz de ofício ou a requerimento; 
 (...) Parágrafo único. Considera-se omissa a decisão que: 
 (...) II - incorra em qualquer das condutas descritas no art. 489, § 19'. 
OMISSÃO
1ª omissão 
13. No relatório do voto condutor do Acórdão 5283/2019-TCU-Segunda Câmara, peça 55, p. 4, itens 27 e 29, encontra-se a seguinte manifestação do Corpo Técnico dessa E. Corte de Contas, que veio a ser incorporada no voto do Excelentíssimo Ministro Relator: 
'27. (...) inexiste, nos autos, qualquer elemento comprobratório acerca da funcionalidade da parte da obra que fora executada'. 
 (...) 29. Conforme os documentos à peça 1, p.6.79 e 81, no caso em tela, não se vislumbra a possibilidade de aproveitamento do que foi executado para conclusão posterior do objeto avençado, não podendo ser extraídos daquilo que foi executado quaisquer dos benefícios almejados originalmente. Houve, portanto, completo desperdício de dinheiro público, o qual deve ser integralmente devolvido aos cofres federais'. 
14. Permissa vênia, resta claro que o voto condutor do V. acórdão não enfrentou, na parte destinada a real situação física das obras, as alegações de Defesa (peça 38) , como também não enfrentou as alegações adicionais da Embargante, veiculadas em sua Defesa (peças 49 e 50) , notadamente no que tange a funcionalidade da parte da obra que fora executada e seu aproveitamento futuro, que ali comprovou com documentos, após a visita de avaliação in loco, que providenciou a Embargante.
15. Em que pese o respeito pelo entendimento de Vossa Excelência, ousamos afirmar que se o V. Acórdão não fosse completamente OMISSO quanto as alegações adicionais e os documentos trazidos pela Embargante, inclusive quanto as fotos dos locais vistoriados (peça 49) , quando da visita in loco, e quanto as declarações firmadas pelo Diretor da MAB, Federação das Associações de Bairro de Nova Iguaçu, pelo atual Prefeito do Município de Nova Iguaçu, e pelos moradores das ruas beneficiadas, objeto do Contrato (ruas Santa Isabel, Tulipas, São Tomé, São Bernardo, Santa Clara, São Luís Gonzaga e Santa Joana) , é certo que vislumbraria a funcionalidade e utilidade da parte da obra executada, os benefícios almejados e as condições de aproveitamento em futuras complementações, e consequentemente não entenderia de julgar irregulares as contas da Embargante, para condená-la ao pagamento do débito apurado e aplicar a multa. 
2ª omissão
16. No voto condutor do Acórdão 5283/2019-TCU-Segunda Câmara, peça 54, o Excelentíssimo Ministro Relator, no item 3, alega que há ausência de devolução dos recursos federais efetivamente desbloqueados e que há dano ao erário sob o valor original de R$ 340.756,64. No entanto, tais alegações não procedem. Senão vejamos: 
17. O Excelentíssimo Ministro Relator menciona no item 22, da peça 54, possível ocorrência de similares irregularidades em outros ajustes, trazendo como referência o TC Processo 014.928/2017-5. Afirma que foi proferido o Acórdão 2967/2019-TCU-Segunda Câmara, no qual ficou determinado, além da citação de todos os responsáveis, diligências junto ao referido Município e a Caixa com intuito de apurar a quantidade total de Contratos de Repasse e instrumentos congêneres não integralmente executados ou eventualmente paralisados no aludido Município.
18. Em atendimento a tais diligências, a Caixa juntou naqueles autos do TC Processo 014.928/2017-5, documento SIHEX - Sistema de Histórico de Extratos, das contas bancárias referente aos Contratos de Repasses firmados com o Município de Nova Iguaçu. Entre aquelas contas, juntou na Peça 70 daqueles autos, o Extrato da Conta: 00647055-5, ora anexo, referente aos valores desbloqueados vinculados ao Contrato de Repasse nº 255.936-96/2008 (Siafi 639467) , objeto deste TC 014.661/2017-9. 
19. Destaca-se que os recursos transferidos pelo Ministério das Cidades ao Município de Nova Iguaçu para cobrir as despesas com a execução do Contrato de Repasse 255.936-96/2008 foram depositados na CAIXA ECONÔMICA FEDERAL, Agência 0185, Conta nº 647.055-5, o que se comprova na peça 1, p. 58/63, e no documento SIHEX juntado na peça 70, daquele TC Processo 014.928/2017-5, ora anexo. 
20. Basta uma análise nos extratos da conta acostados na peça 1 - p. 58/63, para se certificar que do período compreendido entre 28.10.2009 até 17.04.2011, há saldo de R$ 303.706,83. Já no Extrato ora colacionado (Peça 70 do TC Processo 014.928/2017-5) , aparece descrito este saldo de R$ 303.706,83, e do período compreendido entre 06.05.2011 até 17.10.2017, resultou no credito de R$ 434.586,97. Cabendo informar que de acordo com o referido Extrato, houve devolução desse referido valor de R$ 434.586,97, ao órgão repassador no dia 18.10.2017.
21. Como se vê, data máxima vênia, incorreu o V. Acórdão em OMISSÃO, quando não analisou os documentos entregues em cumprimento das diligências determinadas naquele Acórdão 2967/2019-TCU-Segunda Câmara, proferido no aludido TC Processo 014.928/2017-5, que de forma equivocada, foi mencionado nestes presentes autos como possível ocorrência de similar irregularidade. 
22. Portanto, ao contrário do V. Acórdão Embargado, os Extratos bancários juntados na peça 70 daqueles autos, que pede vênia a Vossa Excelência para colacionar aos presentes autos, COMPROVAM QUE HOUVE DEVOLUÇÃO DOS RECURSOS FEDERAIS EFETIVAMENTE DESBLOQUEADOS AO ÓRGÃO REPASSADOR EM 18.10.2017 E QUE NÃO HÁ DANO AO ERÁRIO. Além disso, COMPROVAM QUE OS RECURSOS TRANSFERIDOS PELO MINISTÉRIO DAS CIDADES PERMANECERAM APLICADOS FINANCEIRAMENTE, PELO TEMPO QUE SUBSISTIRAM EM PODER DO MUNICÍPIO, NÃO SENDO USADO, EM NENHUM MOMENTO, EM FINALIDADES DIFERENTES DA PACTUADA 
OBSCURIDADES
1ª obscuridade
23. No voto condutor do Acórdão 5283/2019-TCU-Segunda Câmara, peça 54, p. 2, item 8 e 9, encontra-se a seguinte manifestação do Excelentíssimo Ministro Relator: 
'Item 8 - (...) a Prefeitura de Nova Iguaçu ter estranhamente firmado com a União pelo menos mais cinco ajustes, entre 2006 e 2008, envolvendo a suposta realização de obras para drenagem e pavimentação no mesmo bairro (São Francisco de Paula) , e, também por isso, foi instaurada a presente tomada de contas especial (Peça 31, p. 24-30, e Peça 38, p. 12- 35) 
Item 9 - Essa estranha situação denotaria, então, não apenas a evidência de superposição dos referidos ajustes e de direcionamento das respectivas licitações (...) '.
24. Trata-se de manifestação obscura que aborda questões que não dizem respeito ao que é julgado no processo TC Processo 014.661-2017-9. A Cidade de Nova Iguaçu é de grande porte, sua população é de 818.900 habitantes (2018) e, o número de convênios que formaliza com a União não está em julgamento. 
25. O fato de haver em torno de cinco ajustes envolvendo 'suposta' realização de obras de drenagem e pavimentação, no mesmo bairro (São Francisco de Paula) é ilação, suposição, nada há nos autos que comprove a afirmação. Ademais, o Bairro de São Francisco de Paula I e II tem área significativa e muitos logradouros. O Contrato de Repasse nº 0255.936-96/2008 Siafi 639467 (peça 1, p. 27-39) , cuja execução é o objeto da presente Tomada de Contas, refere-se, tão somente, a sete logradouros do bairro: São Bernardo, Santa Clara, São Luiz de Gonzaga, Tulipas, Santa Joana, São Tomé, Santa Isabel. 
26. A afirmativa, 'também por isso, foi instaurada a presente tomada de contas especial (Peça 31, p. 24-30, e Peça 38, p. 12-35) ', é equivocada.
27. A TC Processo 014.661-2017-9 foi aberta para apurar a regularidade da execução física e financeira do mencionado Contrato de Repasse. 
28. Obscuridade não é apenas quando o julgador da decisão utiliza má redação. Ela está presente também quando, na composição do texto se depara com uma conjuntura lógico-jurídica que evidencia 'imperfeições na própria idéia que norteia o julgamento' (THEODORO Júnior, Humberto. Curso de Direito Processual Civil, volume 3, 51ª ed. Rio de Janeiro: Editora Forense Ltda. 1918, Vol. III, p. 1122) . 
2ª obscuridade 
29. No voto condutor do Acórdão 5283/2019-TCU-Segunda Câmara, peça 54, p. 2, item 9, encontra-se a seguinte manifestação do Excelentíssimo Ministro Relator: 
'O atual prefeito ter solicitado a 'realização de um Termo de Ajuste de Conduta' com a LBQ junto ao órgão concedente com vistas a 'utilizar o dinheiro público para realizar a conclusão das obras, do que restituir ao Ministério os valores já repassados' reforçando, assim, a comprovação das aludidas irregularidades com o consequente dano ao erário'. 
30. Os atos do atual prefeito junto a órgão concedente, sejam quais forem seus propósitos, não está em julgamento, bem como, em nada reforçam a comprovação de irregularidades, trata-se de conduta individual de gestor municipal objetivando resolver problema de sua Administração, o que não tem qualquer vínculo com a execução do Contrato de Repasse nº 0255.936-96/2008 e, sem qualquer repercussão junto ao erário público.
31. Como já destacado, obscuridade não é apenas quando o julgador da decisão utiliza má redação. Ela está presente também quando estão inseridas idéias reveladas caoticamente na formulação de voto condutor de Acórdão e que podem levar o Plenário a interpretações equivocada.
3ª obscuridade 
32. No voto condutor do Acórdão 5283/2019-TCU-Segunda Câmara, peça 54, p. 2, item 13, iii, encontra-se a seguinte manifestação do Excelentíssimo Ministro Relator: 
'13. Bem se vê, no entanto, que a maior parte dos recursos federais (57%) teria sido liberada durante o mandato do prefeito anterior (Luiz Lindbergh Farias Filho) em 12/2/2010, a despeito das seguintes ocorrências: 
 (...) (iii) Essas últimas liberações teriam ocorrido durante o mandato da ex-prefeita Sheila Chaves Gama de Souza, tendo ela firmado também o aludido termo aditivo para transferir a responsabilidade pela conclusão do referido contrato de repasse ao ente político estadual'. 
33. Não é fato que a ex-prefeita Sheila Chaves Gama de Souza tenha celebrado o Terceiro Termo Aditivo ao Contrato 021/CEL/UGPRF/2009, para transferir a responsabilidade pela conclusão do Contrato de Repasse nº 0255.936- 96/2008 para o ente político estadual. 
34. O caput da cláusula terceira do Protocolo de Intenções para Cooperação entre o Estado do Rio de Janeiro e o Município de Nova Iguaçu (peça 38, p. 14-15) , com vistas à conclusão da execução de obras, originariamente contratadas com a Caixa Econômica tem a seguinte redação:
'CLÁUSULA TERCEIRA- DAS RESPONSABILIDADES DO MUNICÍPIO 
O MUNICÍPIO será garantidor do cumprimento das obrigações assumidas pelo ESTADO, no caso de inadimplemento deste, relativamente a cada um dos contratos de obra em que o ESTADO vier a ingressar como interveniente executor'.
35. O objetivo da Embargante ao transferir a execução das obras para o Estado, foi a de levar a cabo empreendimento de grande interesse para o povo Iguaçuano, cuja viabilidade estava em risco, pela impossibilidade de atender o pleito da empreiteira, que exigia o pagamento de reajustamentos, que o Contrato com a Caixa não previa e, o Município, na época, não dispunha de recursos para arcar com as despesas. 
4ª obscuridade 
36. No relatório do voto condutor do Acórdão 5283/2019-TCU-Segunda Câmara, peça 55, p. 4, item 26, encontra-se a seguinte manifestação do Corpo Técnico dessa E. Corte de Contas, que veio a ser incorporado no voto do Excelentíssimo Ministro Relator: 
'26. Essa tentativa de transferir responsabilidades a terceiros não é capaz de caracterizar a conduta zelosa e diligente da responsável, requisitos necessários para a caracterização da boa-fé, a qual deve ser aferida objetivamente'. 
37. O entendimento do Corpo Técnico da Corte transcrito acima é obscuro e divorciado dos motivos pelos quais a Embargante repassou a execução das obras objeto do Contrato de Repasse nº 0255.936-96/2008 para o Estado. 
38. O mencionado ato levou em conta a prevalência do interesse público, e decorreu do fato da Embargante não ter conseguido convencer a LBQ ENGENHARIA LTDA., empresa contratada para realização das obras, a dar continuidade a execução do empreendimento, mesmo sem receber o pagamento por reajustamentos, que não estavam previstos no Contrato de Repasse nº 0255.936-96/2008, e o Município, àquela época, não dispunha de recursos para cobri-los. 
39. O Estado se prontificou a conduzir às obras com recursos próprios, comprometendo-se a pagar os saldos contratuais a desembolsar, bem como, os pagamentos referentes aos reajustamentos. A comprovação dessa afirmação encontra-se na cláusula segunda do Protocolo de Intenções para Cooperação entre o Estado do Rio de Janeiro e o Município de Nova Iguaçu (peça 38, p. 14- 15) , com vistas à conclusão da execução de obras, originariamente contratadas com a Caixa, cuja redação é a seguinte: 
'CLÁUSULA SEGUNDA - DAS RESPONSABILIDADE DO ESTADO 
 (...) Parágrafo Primeiro - O ESTADO efetuará, com recursos próprios, os pagamentos referentes aos saldos contratuais a desembolsar, de acordo com os instrumentos concernentes, bem assim, pagamentos referentes aos reajustamentos contratuais devidos a contratada'. 
40. Evidencia-se, portanto, que negociar com o Estado a execução de obras de grande interesse público, diante da possibilidade de o empreendimento frustrar, considerando que a conclusão das obras não traria custos para o Município e atendia o interesse do Estado e da coletividade de moradores, sem qualquer ônus para União, não pode ser qualificado como conduta de má-fé. 
41. A expressão 'má-fé' é a ação de agir de forma maldosa, é utilizada pelos juristas para exprimir tudo que se faz com maldade, com o total conhecimento do mal contido no ato executado ou do vício que pretende esconder. Indiscutivelmente, A EMBARGANTE FOI DILIGENTE E NÃO AGIU COM MÁ-FÉ. Na verdade, todo o procedimento foi realizado de maneira formal e não ofendeu a nenhum dispositivo legal. Ressalte-se, também, que não houve qualquer mistura de recursos Federais com os do Estado. 
CONTRADIÇÃO
42. No voto condutor do Acórdão 5283/2019-TCU-Segunda Câmara, peça 54, o Excelentíssimo Ministro Relator, menciona duas liberações feitas na gestão da Embargante, em 09.08.2010 e 19.05.2011, a partir da apresentação das NF eletrônicas emitidas pela Prefeitura em 01.03.2010 e 29.09.2010, e que os itens de serviços até então supostamente realizados teriam sido impugnados pela Caixa por meio do Parecer Gidur/RJ nº 2291, de 14.12.2011 (Peça 1, p. 4-6) . 
43. Além disso, entre outras alegações, afirma ausência de elementos suficientes para demonstrar a boa e regular aplicação dos recursos federais transferidos; falta de comprovação da aludida funcionalidade; falta de evidenciação sobre referido nexo causal, sobressaiu a presunção legal de dano ao erário em face das evidências de desvio ou desperdício dos aludidos valores federais. 
44. No entanto, há verdadeira CONTRADIÇÃO no Voto Condutor, quando afirma ausência de elementos suficientes para demonstrar a boa e regular aplicação dos recursos federais transferidos. Ora, ao contrário do afirmado, as liberações feitas na gestão da Embargante, em 09.08.2010 e 19.05.2011, a partir da apresentação das NF eletrônicas emitidas pela Prefeitura em 15.03.2010 e 29.09.2010, indicando a execução física de 17,24%, estão em perfeita sintonia com os Relatórios de Acompanhamento do Empreendimento - RAES emitidos em 28.04 e 27.07.2010 (peca 1, p. 54-59) .
45. Não há itens de serviços impugnados pela Caixa, no Parecer Gidur/RJ nº 2291, de 14.12.2011, para a liberação dos valores para pagamento das NF eletrônicas. A liberação de valores somente foi possível, com o saneamento das pendências.
46. Ademais, não há que se falar em evidências de desvio ou desperdício dos aludidos valores federais, ou falta de evidenciação sobre referido nexo causal, uma vez que parte dos recursos desbloqueados foram liberados para pagamento das NF emitidas, e o restante dos valores foram devidamente aplicados em conta bancária vinculada ao Contrato de Repasse, e devolvidos ao ÓRGÃO REPASSAPOR EM 18.10.2017. NÃO HOUVE USO DOS VALORES, EM NENHUM MOMENTO, EM FINALIDADES DIFERENTES DA PACTUADA.
IV - NÃO ENFRENTAR TODOS OS ARGUMENTOS DEDUZIDOS NO PROCESSO (CPC ART.489 §1º IV) 
47. Nas Alegações da Embargante, peça 38, tópico 8, p. 8, encontra-se o seguinte argumento:
' (...) no caso do Contrato de Repasse nº 0255.936-96/2008, existem logradouros com suas drenagens pluviais concluídas e logradouros parcialmente pavimentados'. 
48. Nesse tópico de suas Alegações de Defesa, a Embargante defende que a execução do Contrato de Repasse nº 0255.936-96/2008, mesmo que parcial, produziu logradouros com suas drenagens pluviais concluídas e logradouros parcialmente pavimentados. Considerando tais circunstâncias, defendeu que haveria de prevalecer o entendimento desta Corte segundo o qual 'o percentual cumprido à época tem aproveitamento independentemente da parte faltante do objeto (pavimentação das demais ruas) ', conforme se depreende do Acórdão nº 5206/2015, processo nº 001.327/2015, relatado pelo Ministro André Carvalho, a seguir, parcialmente, transcrito:
'Considerando que a unidade técnica concluiu que, tendo em vista a natureza do objeto do contrato, a parte executada pelo município atende, ainda que de forma parcial, à finalidade do ajuste, restando questionáveis os fundamentos para imputação de débito, já que ficou demonstrada a utilidade dos recursos empregados e que o percentual cumprido à época tem aproveitamento independentemente da parte faltante do objeto (pavimentação das demais ruas) '.
49. No entanto, permissa vênia, constata-se que o V. Acórdão Embargado não enfrentou este argumento deduzido no processo. Se ocorresse o enfrentamento, certamente se concluiria que a parte executada atende, ainda que de forma parcial, à finalidade do ajuste, bem como de seu aproveitamento, independente da parte faltante do objeto. 
50. Permissa vênia, não pode ser considerado fundamentado o V. Acórdão, quando este deixou de enfrentar os argumentos deduzidos pela Embargante em suas peças de Defesa, que apresentou nos autos. A ausência de enfrentamento de todos os argumentos, levou o julgado ao equivocado entendimento de evidências de dano ao erário e equivocado entendimento de ausência de demonstração do nexo causal.
51. O NCPC prevê expressamente, hipóteses em que a decisão judicial não pode ser considerada como fundamentada. No caso em concreto, interpretação diversa da disposição do artigo 489, § 1º, do NCPC viola a integridade do Direito. 
52. Nula é a sentença de mérito que não contém os elementos do art. 489, considerados por lei como essenciais. Decreta-se de ofício a nulidade da sentença que não obedece a esses requisitos (JTA 51/181) .
V - DOS PEDIDOS 
Desta forma, considerando o todo exposto e forte nestas razões, requer a esta Egrégia Corte de Contas: 
a) que sejam conhecidos e acolhidos os presentes Embargos Declaratórios, com Efeitos Infringentes, de modo a se afastar a omissão, contradição e obscuridade do voto e acórdão embargados e, assim, determinar o Arquivamento dos autos no que pesa à Embargante, desconsiderando, pois, o débito e a multa então impostos, por ser da mais salutar JUSTIÇA! 
b) Caso Vossas Excelências não entendam que os argumentos da Embargante não são suficientes para atender seu pleito nos presentes Embargos de Declaração, que seja convertido o seu julgamento em Diligência in loco para se comprovar a veracidade dos fatos neles alegados. 
c) Requer, ainda, em Diligência, que seja determinada a Caixa Econômica Federal a comprovar nestes autos, a devolução do valor de R$ 434.586,97, ao órgão repassador no dia 18.10.2017, que se encontrava aplicado na Agência 0185, Conta nº 647.055-5. 
d) Requer, finalmente, a juntada do documento SIHEX - Sistema de Históricos de Extratos, ora anexo, referente a Conta: 00647055-5, vinculada ao presente Contrato de Repasse nº 0255.936-96/2008 (Siafi 639467) ".
É o Relatório.

8.1. Maria Inês Sobreira de Azevedo (1622-A/OAB-RJ), entre outros, representando Sheila Chaves Gama de Souza.
8.2. Fabiano Muniz da Silva (CPF 014.749.477-00), entre outros, representando a Prefeitura Municipal de Nova Iguaçu - RJ.

Procurador Marinus Eduardo De Vries Marsico.

EMBARGOS DE DECLARAÇÃO EM FACE DO ACÓRDÃO 5.283/2019-TCU-2ª CÂMARA. AUSÊNCIA DA SUPOSTA OMISSAO, CONTRADIÇÃO OU OBSCURIDADE NO REFERIDO ACÓRDÃO. CONHECIMENTO. REJEIÇÃO.

TOMADA DE CONTAS ESPECIAL (TCE)

Secretaria de Controle Externo de Tomada de Contas Especial (Secex-TCE).

Trata-se, no presente momento, de embargos de declaração opostos por Nelson Roberto Bornier de Oliveira e Sheila Chaves Gama de Souza em face do Acórdão 5.283/2019 proferido pela 2ª Câmara do TCU no sentido de julgar irregulares as contas desses responsáveis, no bojo da correspondente tomada de contas especial, para condená-los solidariamente ao pagamento do débito apurado nos autos, além de lhes aplicar a subsequente multa legal, diante da não comprovação da boa e regular aplicação dos recursos repassados pelo então Ministério das Cidades ao Município de Nova Iguaçu - RJ por intermédio do Contrato de Repasse 255.936-96/2008 (Siafi 639467) celebrado pela Caixa Econômica Federal (Caixa) para a drenagem pluvial e a pavimentação em logradouros no aludido município sob o valor de R$ 1.976.600,00, tendo a vigência do ajuste sido estipulada para o período de 14/11/2008 a 1º/9/2016.  
Os presentes embargos devem ser, preliminarmente, conhecidos pelo TCU, por atenderem aos requisitos legais e regimentais de admissibilidade.
No mérito, todavia, os referidos embargos devem ser rejeitados, ante a ausência de omissão, obscuridade ou contradição no referido Acórdão 5238/2019-TCU-Segunda Câmara.
Os ora embargantes suscitaram, em suma, que o Acórdão 5238/2019-TCU-Segunda Câmara padeceria de supostas omissões, contradições e obscuridades, tendo alinhado, para tanto (Peças 68 e 70) , argumentos idênticos no seguinte sentido: (a)  os documentos comprobatórios da funcionalidade e da utilidade das obras executadas (Peças 49 e 50) não teriam sido analisados pelo TCU; (b) os extratos juntados à Peça 70 do TC Processo 014.928/2017-5 em razão de diligência determinada pelo Acórdão 2967/2019-TCU-Segunda Câmara comprovariam a devolução dos valores remanescentes na conta vinculada da avença; e (c) as informações sobre outros ajustes similares, em outros processos de TCE, e sobre as condutas dos prefeitos não estariam em julgamento e não reforçariam a comprovação das irregularidades tratadas na presente TCE.
O Sr. Nelson apresentou, ainda (Peça 68) , as seguintes alegações: (a) o aludido ajuste não teria sido celebrado por ele, nem teria realizado nenhum pagamento, porquanto as obras teriam iniciado na gestão do seu antecessor e não teriam sido retomadas durante a sua gestão por falta de interesse da construtora; (b) os valores creditados na conta vinculada da avença teriam permanecido em aplicações financeiras durante todo o período da sua gestão; e (c) não poderia ressarcir os valores não utilizados por ele, nem mesmo apenado com a multa então aplicada.
A Sra. Sheila apresentou, adicionalmente (Peça 70) , os seguintes argumentos: (a) o município não teria transferido a sua responsabilidade no ajuste ao Estado do Rio de Janeiro, destacando que, ao negociar com o Estado a execução das obras, a sua conduta teria atendido ao interesse público e não poderia ser caracterizada como má-fé; (b) as liberações feitas em 9/8/2010 e em 19/5/2011, a partir da apresentação das notas fiscais correspondentes, indicariam a execução física de 17,24% do objeto avençado, em sintonia com os relatórios emitidos pela Caixa, não tendo sido impugnados os itens de serviço já realizados; e (c)  os argumentos da defesa alinhavados à Peça 38 não teriam sido totalmente enfrentados e, especialmente, os relativos ao aproveitamento da parte executada do objeto pactuado independente da parte faltante para a pavimentação das demais ruas.
A ora embargante requereu, ao final, que, diante da eventual insuficiência dos seus argumentos para afastar os supostos vícios no aludido acórdão, o TCU promovesse a subsequente diligência in loco para comprovar a veracidade desses argumentos, incluindo a diligência junto à Caixa para comprovar a devolução dos saldos do ajuste, em 18/10/2017, sob o valor de R$ 434.586,97.
Ocorre, todavia, que, como indicado no acórdão embargado, as evidências de irregularidade teriam sido inicialmente identificadas pela Caixa, tendo, na fase interna desta TCE, o tomador de contas assinalado a não consecução dos objetivos pactuados no aludido contrato de repasse e a ausência de devolução dos recursos federais efetivamente desbloqueados, de tal modo que a Caixa apontou o dano ao erário sob o valor original de R$ 340.756,64, tendo sugerido a subsequente responsabilização dos então prefeitos (Sheila Chaves Gama de Souza, durante a sua gestão: 31/3/2010 a 31/12/2012, e Nelson Roberto Bornier de Oliveira, durante a sua gestão: 1º/1/2013 a 31/12/2016) .
Já no âmbito do TCU, a unidade técnica promoveu a citação dos aludidos responsáveis em face da injustificada inexecução do objeto pactuado ante a ausência de adoção das medidas necessárias para a efetiva conclusão da obra e a falta de funcionalidade da parcela supostamente executada, além da não apresentação da prestação de contas final do ajuste.
As alegações de defesa apresentadas pela Sra. Sheila (Peças 38 e 42) e pelo Sr. Nelson (Peças 30-31) foram analisadas pela unidade técnica (Peças 44, itens 27-30) , em sintonia com o parecer transcrito no Relatório do aludido acórdão (Peça 55) , destacando que, após a conclusão da instrução técnica e o envio do processo para colher o parecer do MPTCU, o advogado da Sra. Sheila acostou os novos elementos às Peças 49 e 50, com alguns documentos supostamente comprobatórios da funcionalidade das obras parcialmente executadas, e, assim, o representante do Parquet especial fez constar do seu parecer à Peça 51, também transcrito no aludido Relatório, as seguintes considerações:
" (...) Com os autos em nosso gabinete, a ex-prefeita entregou os elementos adicionais constantes nas peças 49 e 50, os quais, segundo nossa análise, não justificam o retorno do processo para reanálise da área técnica, tampouco infirmam os fundamentos que sustentam a proposição assentada na derradeira instrução (peça 44) . Além de deixar de apresentar documentos que comprovem a retomada e conclusão das obras (contrato com a empresa responsável pela obra, registro técnico da obra, boletins de medição e pagamento com atesto do fiscal do contrato etc.) , a defendente acostou fotografias e declarações, provas de baixo poder probatório, não se dando sequer ao trabalho de fazer prova de que os declarantes de fato habitam os locais indicados ou de que as fotos efetivamente retratam as localidades que deveriam ser atendidas pelo contrato de repasse" (grifou-se) .
Ao invés, então, de apresentar os suficientes documentos para suprir as falhas apontadas no acórdão embargado e, especialmente aí, para sanear a omissão na prestação de contas e a ausência do nexo causal entre os recursos federais transferidos e os dispêndios supostamente incorridos na avença (e.g.: registros técnicos da obra, boletins de medição, comprovantes de transferência dos recursos da conta vinculada etc.) , a então responsável apresentou apenas as referidas declarações e fotografias desprovidos de valor probatório tanto sobre a parcial execução do objeto pactuado quanto sobre a funcionalidade das obras, ainda mais diante das apurações da Caixa e do governo estadual no sentido da impossibilidade de atestar a funcionalidade da parcela construída (Peça 1, p. 6, Peça 31, p. 25-27, e Peça 38, p. 34-35) , destacando nesse ponto, ainda, que parte dessas fotografias apresentadas pela ex-prefeita confirmaria, na verdade, a ausência de obras em pelo menos quatro das seis ruas indicadas nas aludidas fotos (Peça 49, p. 14-18) .
Por outro ângulo, a documentação apresentada pelo referido município para a liberação das parcelas dos recursos federais bloqueados e obtida somente após a diligência promovida junto à Caixa (Peça 18) não supriria a suscitada lacuna probatória, pois, além de não incluir os comprovantes da execução financeira, não conteria os elementos suficientes para atestar a funcionalidade ou a utilidade da parcela de execução física sob o patamar de 17,24%, salientando que, mesmo após a interveniência do governo estadual no aludido contrato de repasse em julho de 2012, o aproveitamento das obras não teria sido possível, em consonância com as conclusões apresentadas pela Secretaria de Obras do Estado do Rio de Janeiro (Seobras) ao referido município, em 3/1/2018 (Peça 31, p. 27) , nos seguintes termos:
" (...)  No entanto, a despeito dos esforços das Comissões de Fiscalização e das prorrogações de vigência celebradas, a empresa não executou as obras em conformidade com os respectivos Cronogramas Físicos. A propósito, é importante ressaltar que todos os Termos Aditivos relativos à prorrogação de vigência foram assinados, em conjunto, pelo Município, pelo Estado e pela Contratada. Enfim, o Município de Nova Iguaçu, através de sua Secretaria de Obras, acompanhou os esforços das Fiscalizações dos dois Contratos para que as obras fossem executadas e concluídas. 
Em função dessa realidade, os dois Contratos foram rescindidos e aplicadas multas à empresa. 
Por último, é importante ressaltar que se a empresa tivesse executado as obras contratadas, por certo, estariam caracterizadas as suas respectivas funcionalidades. Nesse sentido, inclusive, ou seja, se as funcionalidades tivessem sido atingidas, caberia ao Estado, através da SEOBRAS, informar tal realidade ao Município de Nova Iguaçu, para que este adotasse as medidas administrativas cabíveis junto aos órgãos competentes"  (grifou-se) .
Não por acaso, nos itens 5, 7 e 11-15 da fundamentação do acórdão embargado, ficou assinalado que a execução apenas parcial do referido empreendimento não teria força bastante, por si só, para afastar as evidências de dano ao erário, até porque a jurisprudência do TCU se firmou no sentido de que não bastaria a mera execução física do objeto pactuado para comprovar a suposta regularidade no manejo dos respectivos recursos federais, devendo ser necessariamente evidenciado, por meio da devida prestação de contas, tanto o aproveitamento da parcela executada quanto o aludido nexo causal, já que o empreendimento poderia ter sido executado pelo eventual emprego de recursos provenientes de outras fontes, com o subjacente desvio ou desperdício dos referidos recursos federais (v.g.: Acórdão 2505/2017-TCU-Primeira Câmara, Acórdãos 3.223/2017 e 597/2019, da 2ª Câmara, e Acórdão 3088/2016-TCU-Plenário) .
Não fosse o bastante, os extratos anexados aos presentes embargos pela ex-prefeita (Peça 70, p. 18-22) não esclareceriam a destinação dos recursos do aludido contrato de repasse, já que eles não evidenciariam o período de realização dos supostos dispêndios, servindo apenas para indicar a ausência de movimentação no período posterior aos saques, à exceção do crédito mensal de juros da aplicação em poupança e da transferência do saldo remanescente sob o valor de R$ 434.586,97, em 18/10/2017, a despeito de esses valores não terem feito sequer parte do débito imputado aos ora embargantes, e, desse modo, esses extratos não aproveitariam às respectivas defesas.
De outra sorte, os extratos bancários incluídos à Peça 1, p. 60-65, corresponderiam aos débitos sob os valores equivalentes aos repasses federais liberados, mas ainda não teriam sido apresentados os comprovantes sobre a destinação desses valores em prol da empresa contratada pelo município a fim de estabelecer o devido nexo causal entre os recursos federais desbloqueados e os supostos dispêndios no ajuste.
Persistiria, pois, a omissão na prestação de contas final da avença, tendo a vigência do ajuste findado na gestão de Nelson Roberto Bornier de Oliveira, mas, apesar de dispor dos recursos federais na conta vinculada do ajuste, ele não promoveu a efetiva retomada das obras e não tomou as medidas necessárias para a preservação do patrimônio público, em sintonia com a Súmula nº 230 do TCU, contribuindo, também assim, para o desperdício dos valores federais aportados ao ajuste.
Não procederiam, ainda, as alegações de omissão no acórdão embargado em relação à análise dos elementos colacionados pela defesa da ex-prefeita, nem, tampouco, as alegações de contradição apresentadas pelo ex-prefeito, ao passo em que os argumentos sobre a devolução dos saldos atualizados da conta vinculada do ajuste não infirmariam os fundamentos da condenação dos ex-prefeitos, e, por esse prisma, essas alegações denotariam apenas a indevida tentativa de mera rediscussão do mérito do feito pela estreita via dos embargos de declaração, em dissonância com a jurisprudência do TCU (v.g.: Acórdãos 2.062/2015, 2.635/2015 e 294/2016, do Plenário) e com a jurisprudência do Superior Tribunal de Justiça (v.g.: Edcl Resp 351490 - DJ 23/09/2002) .
Também não se mostraria procedente a alegação de obscuridade em relação às informações sobre os outros ajustes similares, em outros processos de TCE, e sobre as condutas adotadas pelos prefeitos sucessores, diante, especialmente, das conclusões indicadas nos itens 8-9 e 12-17 do voto condutor do acórdão embargado, ao assinalar que os respectivos fatos seriam importantes para a eventual citação do prefeito antecessor (Luiz Lindbergh Farias Filho - gestão: 1º/1/2005 a 30/3/2010) , em conjunto com a empresa contratada (LBQ Engenharia Ltda.) , por ter essa mesma empresa ficado inadimplente em outros três contratos de repasse (CR 237.116-94/2007, CR 255.933-63/2008 e CR 255.935-82/2008) , para além do Contrato de Repasse 237.116-94/2007 e do Contrato de Repasse 255.936-96/2008 (avaliado nesta TCE) também firmados pelo referido prefeito para a execução de obras de drenagem e pavimentação no mesmo bairro (São Francisco de Paula) .
Bem se vê que essas informações foram assinaladas não apenas como indícios de superposição e de direcionamento das respectivas licitações, mas também como evidência da incapacidade dos referidos prefeitos para gerir mais de R$ 34 milhões em recursos federais repassados para as subjacentes obras de infraestrutura urbana, salientando que a longa dilação temporal desses ajustes comprometeu as sucessoras gestões, de tal modo que, em 2018, o município ainda buscava a solução para a retomada das obras pelo uso dos recursos existentes nas contas vinculadas (Peça 31, p. 29-30) .
É evidente que o número de ajustes firmados pelo município ou a conduta do atual prefeito, por si sós, não estariam em julgamento nestes autos, mas esses elementos reforçaram as evidências sobre as irregularidades, como restou destacado nos itens 12-17 do voto condutor do aludido Acórdão 5283/2019-TCU-Segunda Câmara, por terem os gestores assumido, principalmente, a responsabilidade sobre o prosseguimento do referido empreendimento, mas, a despeito de terem permanecido à frente do ajuste durante a sua vigência, terem deixado de adotar as providências cabíveis para assegurar o efetivo cumprimento das metas então pactuadas, e, assim, contribuíram diretamente para o subjacente desperdício dos valores federais aportados em face dos respectivos atos omissivocomissivos, ante a falta, por exemplo, de adoção das providências cabíveis para o resguardo do patrimônio público, nos termos da Súmula nº  230 do TCU, resultando na ausência de efetiva comprovação da boa e regular aplicação dos recursos federais.  
Não subsistiriam, então, os supostos vícios apontados nos presentes embargos, até porque a jurisprudência do TCU é firme no sentido de que a contradição deve estar contida no inteiro teor da deliberação do TCU, não subsistindo a eventual omissão em mera matéria analisada na instrução da unidade técnica, a despeito dessa instrução ter sido eventualmente transcrita no Relatório da deliberação embargada, pois o julgador não estaria obrigado a apreciar exaustivamente cada um dos argumentos desfiados pela parte, devendo se ater aos argumentos suficientes para a formação da efetiva convicção sobre o caso (v.g.: Acórdão 131/2015-TCU-Primeira Câmara, Acórdão 10919/2016-TCU-Segunda Câmara, e Acórdão 1914/2010-TCU-Plenário) .
O TCU deve conhecer, portanto, dos presentes embargos para, no mérito, negar-lhes provimento.
	Ante o exposto, voto pela prolação do Acórdão ora submetido a este Colegiado.
TCU, Sala das Sessões, em 12 de novembro de 2019.
Ministro-Substituto ANDRÉ LUÍS DE CARVALHO 
Relator